【裁判字號】    99,上訴,883
【裁判日期】    990812
【裁判案由】    公共危險
【裁判全文】
臺灣高等法院高雄分院刑事判決         99年度上訴字第883號
上  訴  人
即  被  告  甲○○
選任辯護人  吳秋麗  律師
上列上訴人因公共危險案件，不服臺灣高雄地方法院99年度訴字
第102 號中華民國99年3 月26日第一審判決（起訴案號：臺灣高
雄地方法院檢察署98年度偵字第7056號），提起上訴，本院判決
如下：
    主  文
原判決撤銷。
甲○○放火燒燬現供人使用之住宅，未遂，處有期徒刑壹年拾月
。緩刑年，並應於本件判決確定後個月內向公庫支付新臺幣
伍萬元。扣案打火機壹個沒收。
    事  實
一、甲○○因智能僅屬邊緣性水準且性格衝動控制能力差，而謀
    職不易致患有躁鬱症，必須服用精神科藥物始能入睡，平時
    衝動控制及情緒調適之能力不佳，而為因該精神障礙致其辨
    識行為違法或依其辨識而行為之能力顯著減低之人。其因有
    上開精神異常之狀態乃返家與父母、姐姐、外甥等人同住在
    高雄縣岡山鎮○○路46巷38號之住宅，其則睡於該處住宅 2
    樓之房間內。甲○○復因曾向母親乙○○索討新臺幣（下同
    ）20萬元金錢花用未果後，乃心生不滿並服用平時所攜帶之
    精神藥物過量，雖可預見在狹小房內點火引燃金紙等物品，
    火苗可能延觸至房內之木質衣櫃及其他易燃物而起火燃燒，
    進而燒燬住宅，竟仍於民國98年2 月24日晚上8 時59分前某
    時許，在其辨識違法行為能力已顯著減低之情形下，仍基於
    放火燒燬現供人使用住宅之犯意，在其位於上址2 樓之房間
    內，將大量金紙分成2 堆放置在木質衣櫃旁地板上，並以其
    所有之打火機點燃堆放之金紙，進而引發火勢延燒，適其外
    甥發現呼喊失火，而由乙○○報警，並由甲○○之父親及時
    以水撲滅，僅燻黑木質衣櫃，幸未延燒至該房屋。嗣警方獲
    報後於98年2 月24日晚上9 時許前往該址欲進行灌救滅火時
    ，在該房間內查獲並扣得甲○○所有供其放火用之打火機 1
    個。
二、案經高雄縣政府警察局岡山分局報告臺灣高雄地方法院檢察
    署檢察官偵查起訴。
    理  由
壹、程序部分：
一、按被告以外之人（包括證人、鑑定人、告訴人、被害人及共
    同被告等）於審判外之言詞或書面陳述，除法律有規定者外
    ，不得作為證據，刑事訴訟法第159 條第1 項定有明文。又
    上開之人於檢察事務官、司法警察官或司法警察調查中所為
    之陳述，與審判中不符，如其先前所為之陳述經證明具有較
    可信之特別情況，且為證明犯罪事實存否所必要者，得為證
    據，刑事訴訟法第159 條之2 款亦有明文規定。而所謂「前
    後陳述不符」之要件，應就前後階段之陳述進行整體判斷，
    以決定其間是否具有實質性差異，惟無須針對全部陳述作比
    較，陳述之一部分有不符，亦屬之；另所謂「較可信之特別
    情況」之情形，亦應就前後陳述時之各種時間之間隔、是否
    外力干擾而有所迴避、警詢或檢察事務官所作之偵查筆錄記
    載是否完整等外部情況進行比較，以資決定何者外部情況具
    有可信性。若陳述係在特別可信之情況下所為，則虛偽陳述
    之危險性即不高，雖係審判外陳述，或未經被告反對詰問，
    仍得認其有證據能力。且司法警察（官）依法具有調查犯罪
    嫌疑人犯罪情形及蒐集證據等職權，故若於其等所詢問下之
    陳述認全無證據能力，當非所宜。是如其陳述係在可信之特
    別情況下所為，且為證明犯罪事實所必要，為補救實務上採
    納傳聞法則可能發生之蒐證困難問題，自以使上開陳述取得
    證據能力，始符實體真實發見之訴訟目的。經查，本件證人
    即被告之母乙○○於警詢時所為之陳述，就關於被告甲○○
    何以在其房間內放火之動機、原因，及事後伊如何知悉、報
    警，有無危及住宅鄰居安全等本案主要待證事項部分，均已
    陳述詳盡，惟至原審審理時，則就本件關於放火過程之重要
    核心案情部分，或推稱不清楚或答稱伊患有糖尿病，且時間
    太久了忘記了云云（見原審二卷第22-23 頁）。顯見其於上
    開警詢時所為之陳述，確與在原審作證時所為之證述有所歧
    異不同，比較其前後陳述自有不符之處，本院就該證人前於
    警詢時之陳述，係在本件案發後約30分鐘即在派出所製作筆
    錄時所為，記憶自較清新，且係於及時身歷其境後即予報案
    陳述，以其當時之身心狀況，及外在客觀環境因素觀察，相
    較於渠等在審判中因有被告即其子與辯護人在場而為陳述，
    並已歷經偵查、審判程序，權衡罪責輕重後心態等情形，就
    其於審判中及審判外為陳述時之外部附隨環境或條件併同為
    整體之考量，本院認其於警詢時之陳述具有較可信之特別情
    況，且此等警詢陳述，就判斷被告有否成立本件放火犯行，
    實有參酌之必要性，依本件相關卷證判斷，認為除該審判外
    之陳述外，亦尚難以其他證據全然代替，自為證明本件被告
    該犯罪存否所必要，依刑事訴訟法第159 條之2 規定，本院
    認其於警詢之上開陳述，應有證據能力。
二、次按，被告以外之人於偵查中向檢察官所為陳述，除顯有不
    可信之情況者外，得為證據，同法第159 條之1 第2 項定有
    明文。偵查中對被告以外之人（包括證人、鑑定人、告訴人
    、被害人及共同被告等）所為之偵查筆錄，或被告以外之人
    向檢察官所提之書面陳述，性質上均屬傳聞證據。惟現階段
    刑事訴訟法規定檢察官代表國家偵查犯罪、實施公訴，依法
    其有訊問被告、證人及鑑定人之權，證人、鑑定人且須具結
    ，而實務運作時，檢察官偵查中向被告以外之人所取得之陳
    述，原則上均能遵守法律規定，不致違法取供，其可信度極
    高。職是，被告以外之人前於偵查中已具結而為證述，除反
    對該項供述得具有證據能力之一方，已釋明「顯有不可信之
    情況」之理由外，不宜以該證人未能於審判中接受他造之反
    對詰問為由，即遽指該證人於偵查中之陳述不具證據能力。
    茲查，證人乙○○雖為被告甲○○之母，然其於檢察官偵查
    中所為關於被告何以放火之動機、報案過程之證述，均係就
    其在現場親自目睹而體驗後所為，且亦無檢察官在偵查時有
    何不法取供之情形。被告、辯護人固反對該項供述得具有證
    據能力，惟並未釋明上開供述有顯不可信之情況，是依上開
    說明，其於偵查中之上開證言，自具有證據能力。
三、再按，被告以外之人於審判外之陳述，雖不符刑事訴訟法第
    159 條之1 至第159 條之4 之規定，而經當事人於審判程序
    同意作為證據，法院審酌該言詞陳述或書面陳述作成時之情
    況，認為適當者，亦得為證據，同法第159 條之5 第1 項有
    明文規定。茲查本判決所引用關於陳述之卷證資料，除原已
    符同法第159 條之1 至第159 條之4 規定及法律另有規定等
    傳聞法則例外規定，而得作為證據外，其餘關於陳述之卷證
    資料，業經當事人於本院準備程序時，表示對本判決所引本
    屬傳聞證據部分，均同意作為證據。本院斟酌上開證據並無
    違法取得之情事，亦無證明力明顯過低之情形，認為作為本
    件認定被告犯罪有無之證據亦屬適當，是均得採為本件論斷
    之證據。
貳、實體部分：
一、訊據上訴人即被告甲○○固坦承於上開時、地燃燒紙錢，並
    已將房間內之木質衣櫃燻黑等事實，然矢口否認有何放火燒
    燬現供人使用之住宅未遂犯行，辯稱：伊並沒有要故意放火
    燒房子，是因為伊十幾年沒有回家，所以想要燒金紙給祖先
    云云。另選任辯護人亦為被告辯護稱：被告僅燃燒祭祀用金
    紙，雖將其旁之木質衣櫃燻黑，但並未以汽油潑灑房屋並引
    火點燃，被告應無放火燒燬現供人使用房屋之犯意。而金紙
    並非屬住宅或建築物之牆垣，亦非其內之設備、傢俱，故並
    不該當刑法第173 條第1 項放火燒燬現供人使用之住宅罪之
    構成要件。又被告雖然經鑑定並未達到不能辨識其行為違法
    之情形，但被告於行為當時確實有服用安眠藥而意識不清，
    足證被告案發當時確實服用安眠藥過量，致其辨識行為違法
    或依其辨識而行為之能力已顯著減低，應符合刑法第19 條
    第2 項得以減輕其刑之規定等語。經查：
  (一)被告甲○○於上開時間在與父母、姐姐、外甥等人同住之高
    雄縣岡山鎮○○路46巷38號住宅2 樓其臥房內，燃燒2 堆紙
    錢而將緊鄰之木質衣櫃燻黑等情，已據其於警詢、偵查、原
    審及本院審理時坦承無訛（見警卷第7-9 頁，偵卷第7-8 、
    38-39 頁、原審訴字卷第27頁反面、本院卷第50頁）；且證
    人即被告之母乙○○於警詢及偵查時亦均證稱：「我兒子甲
    ○○於98年2 月24日21時許，在高雄縣岡山鎮○○里○○路
    46巷38號2 樓自己房間點燃冥紙造成大火，我發現後趕快打
    電話至119 前來滅火，報警後我先生就將火熄滅，無人受傷
    沒有燒燬物品，櫥櫃有燒黑，被告曾經叫我拿20萬給他，如
    果不拿給他，他就要放火燒房子，被告甲○○所放火燒的房
    子是我所有，甲○○放火燒房子已經影響到鄰居住戶的安全
    。」等語詳實（見警卷第4-5 頁，偵卷第37-38 頁），復有
    高雄縣政府警察局岡山分局扣押筆錄、扣押物品目錄表各 1
    份、現場照片8 張在卷可參（見警卷第10至13、19、20頁）
    ，並有在現場扣得被告所有供放火所用之打火機1 個可憑。
    足見被告上開供述及證人之證述核與事實相符，洵堪採信。
  (二)本件案發後，經高雄縣政府消防局到場進行火災原因調查，
    調查結果認「依據火場鑑識人員現場勘查後，於徐員（按即
    被告甲○○）的臥室內發現2 堆不相連金紙且受火延燒情形
    ；故研判本案起火原因以人為因素可能性較大」等語，有高
    雄縣政府消防局98年3 月6 日岡山鎮○○路46巷38號住宅火
    災案火災原因調查報告書1 份暨所附高雄縣政府消防局第二
    大隊岡山分隊火災出動觀察紀錄、高雄縣政府消防局談話筆
    錄、火災案現場相關位置圖、火災案起火場所平面圖、火災
    案起火場所物品配置圖、火災案相片拍攝位置圖各1 份及火
    災現場照片6 張在卷可稽（見偵卷第13-33 頁），而證人即
    本件火災案至現場勘查之高雄縣政府消防局第二大隊消防員
    廖明對亦於原審審理時到庭證稱：「我於98年2 月25日上午
    8 時10分去現場勘查，我去現場時在2 樓臥室看到2 堆金紙
    ，有起火燃燒，2 堆金紙火是不相連貫，代表是有人蓄意去
    點燃2 堆金紙，火場1 個地方起火的話，可能是失火，若是
    同1 個地方有2 個地方起火，常常是有人刻意要去點燃，不
    可能從第1 個起火點跳到第2 個起火點，尤其是在室內沒有
    風；且現場這2 個起火點並沒有電線經過，不可能是電線走
    火或是失火造成；抽菸引起的話不可能造成2 個位置不相連
    貫；現場是臥室並沒有設置神堂，不可能燒金紙。因為第二
    起火點附近衣櫥已經燻黑了，且是木質裝潢，若是沒有及時
    撲滅，可能會從這裡延燒，現場打火機距離起火點蠻遠，但
    有可能被會延燒到，如果木質衣櫃沒有撲滅的話，會掉落到
    其他彈簧床上，會造成延燒，第1 個起火點旁邊也有木質衣
    櫃等語（見原審訴字卷第20、21頁）。是依上開火災原因調
    查報告書所載及證人廖明對於原審審理時之證述綜合研判，
    可知本件確係被告甲○○刻意縱火燃燒其房間內之紙錢所造
    成，且依上開現場照片、相片拍攝位置圖及物品配置圖所示
    （見偵卷第28-31 頁），該被告放火燃燒金紙之該房間，面
    積不大、空間狹隘，並擺設有木質櫥櫃2 只及木質桌椅，而
    因被告放火所引發之火勢確已延燒開來而波及其中緊鄰之木
    質衣櫃，並已將該木質衣櫃燻黑，係幸因及時撲滅，始未再
    繼續延燒至房間內之其他木質櫥櫃桌椅與彈簧床，進而造成
    整間房屋之燃燒。顯見本件火災未擴及燃燒至其他房間以至
    整座房屋，而危及自家住宅及鄰居安全，係因及早撲滅得宜
    所致，非謂被告之放火並無可能造成公共之危險而未該當放
    火燒毀現有人居住之住宅罪之構成要件。是被告之選任辯護
    人前揭所辯，尚有誤會。再者，被告既已居住該房間多日；
    自當明瞭該房間空間狹小，各家具之擺設位置相鄰及房間內
    家具之材質均為木質等情；且參以其於案發前復因向其母親
    乙○○索討20萬元未果，已放話要燒毀該房屋，而被告於警
    詢及偵查時均坦承其明知案發當時該房屋內仍有其父母親、
    姊姊及2 個外甥居住等情（見警卷第8 頁，偵卷第7 頁），
    竟仍在案發時以燃燒大量紙錢方式引發火勢，且放火燃燒之
    起火點有2 個，而起火點旁均係易燃之木質衣櫃，若未及時
    撲滅，恐將延燒整間建築物乙節，自顯有預見。凡此均足以
    認本件被告確有放火燒燬現供人使用住宅之犯意甚明，當時
    係因其外甥發現後呼喊失火，而為其父親及時以水撲滅，始
    幸未延燒開來以燒毀該住宅而釀成災害之事實，至堪認定。
  (三)被告甲○○雖以上開為祭拜祖先而燒金紙等情詞置辯，然已
    顯與本院所調查審認證據結果及高雄縣政府消防局火災原因
    調查結果相悖，已非可採。且依證人乙○○於偵查中所述及
    案發現場物品配置圖、位置圖、照片6 張所示（見偵卷第39
    頁、第28至32頁），被告房間內並無佛廳、神龕或祖先牌位
    等擺設，且被告家中佛廳就設置在被告房間旁邊，被告若要
    祭祀祖先，僅需走出房間即可，被告竟捨此不為，而竟在自
    己狹隘之臥房內燃燒紙錢祭祀祖先，且燃燒者尚不只一堆而
    分置兩堆，復又均靠近木質衣櫃，顯見其上開所辯，實與一
    般常理有違，殊不足採。另依上開案發現場照片所示，被告
    房間地板有鋪設地磚，依經驗法則而言，當均能知悉在該地
    磚上燃燒紙錢，燃燒之高溫會造成地磚龜裂及燻黑，自不會
    貿然直接地板上燃燒紙錢，而均以市面常見之金屬材質所製
    之「金爐」為燃燒容器，以防破壞地板及火勢不當延燒，依
    證人乙○○於原審審理時中所供述：我家有金爐，燒金紙是
    用金爐等語（見原審訴字卷第23頁反面、第24頁），而被告
    家中既有購置金爐，且其並未使用「金鼎」燒金紙，並在房
    間內之地板上直接燒金紙乙節，亦據其供承在卷（見本院卷
    第31頁），則被告既要祭拜祖先燒金紙給祖先，何以不循一
    般傳統方式而使用「金鼎」，竟直接在地板上燃燒紙錢？顯
    又與常情有違，益見其辯解要不足採信。至被告雖另辯稱：
    伊未曾在放火燒房子前向母親表示要20萬，如果不給就放火
    燒房子云云，然經證人乙○○於警詢及偵查時均證稱：被告
    曾經叫我拿20萬給他，如果不拿給他，他就要放火燒房子等
    語屬實（見警卷第4 、5 頁，偵卷第39頁），雖其旋已改稱
    被告上開話語僅係開玩笑（見偵卷同頁），或嗣後改稱不復
    記憶（見原審訴字卷第23頁反面），當係護子心切而刻意袒
    護，亦屬人倫親情之常，惟仍無礙於本院就被告確曾揚言如
    母親乙○○不拿20萬給伊就要放火燒房子，且因索討未果引
    發其為本件放火動機之認定。是被告辯稱不曾說過該話語云
    云，顯與事實不符，而不足採信。
  (四)綜合上述，被告上開辯詞要屬卸責之詞，均不足採信。是本
    件被告甲○○確有放火燒燬現供人使用住宅之犯意，而以燃
    燒紙錢方式欲放火燒燬上開乙○○等人所有現供其等人居住
    之住宅，僅因其外甥發現後呼喊失火，始為被告父親及時以
    水撲滅，而幸未釀成災害。從而，本案事證明確，被告放火
    犯行洵堪認定，應依法論科。
二、本件被告甲○○所意圖放火燒燬之高雄縣岡山鎮○○路46巷
    38號房屋，案發當時有被告父母親、姊姊及2 個外甥居住其
    中，業據被告供述在卷（見偵卷第7 頁），自係現供人使用
    之住宅無疑。又被告已經點燃紙錢燃燒，並已將緊鄰之木質
    衣櫃燻黑，顯已就放火燒燬現供人使用住宅之構成犯罪事實
    開始實行，自屬已著手於該放火罪之犯行，幸因其外甥發現
    後呼喊失火，而為被告父親及時以水撲滅，始未能將整個住
    宅燒毀。是核其所為，係犯刑法第173 條第3 項、第1 項之
    放火燒燬現供人使用住宅罪。又被告已著手於放火燒燬現供
    人使用住宅犯行之實行，因其外甥發現後呼喊失火，始為被
    告父親及時以水撲滅，而未能得逞，為未遂犯，茲依刑法第
    25條第2 項規定，按既遂犯之刑度減輕其刑。又被告患有第
    一型雙極性之躁鬱症，並自95年8 月29日起即至元和雅聯合
    診所就診，經診斷建議宜持續追蹤治療乙節，有元和雅聯合
    診所診斷證明書（見原審審訴卷第28頁），且被告平時亦確
    常因服用精神藥物過量而送醫急救之情形，復有國軍岡山醫
    院附設民眾診療股務處疾病診斷證明書、劉光雄醫院診斷證
    明書、高雄醫學大學附設中和紀念醫院診斷證明書各1 紙為
    證（見警卷第21頁，原審審訴卷第26至27頁），而再經原審
    送請財團法人私立高雄醫學大學附設中和紀念醫院鑑定被告
    行為時之精神狀態及辨識行為違法之能力，該院經鑑定後結
    論略以：甲○○智能屬邊緣性水準且性格衝動控制能力差，
    其行為可能受性格所影響，而其情緒可能加重衝動性格，建
    議至精神科作規則性治療等語，有該院99年1 月11日高醫附
    行字第0990000091號函文1 紙暨所附精神鑑定報告書1 份在
    卷可稽（見原審審訴卷第34至40頁），足見被告確已罹患精
    神疾病，平常必須服用精神科藥物，且查被告於本件案發時
    亦確實服用精神科藥物過量而送醫急診之情形，以致其精神
    障礙之程度已達無法詢答而製作筆錄乙節，除有前揭國軍岡
    山醫院附設民眾診療股務處98年2 月25日之疾病診斷證明書
    在卷可憑外（見警卷第21頁），亦有被告於本件案發當日因
    吃藥而意識不清無法製作筆錄之紀錄可參（見警卷第6 頁警
    詢筆錄），且被告於放火後竟仍佇立房間內，未思立即逃逸
    ，是益堪認被告於行為時，對於外界事務之知覺、理會及判
    斷能力，雖非完全喪失，惟確已較普通人平均程度顯然減退
    ，況其有此精神障礙係因罹患上述精神疾病始需服用精神藥
    物，並因一時服用藥物過量所致，尚非故意自行招致。從而
    被告於本件放火之行為時既已因精神障礙而處於致其辨識行
    為違法或依其辨識而行為之能力顯著減低之狀態，本院認應
    再依刑法第19條第2 項之規定予以減輕其刑，並依法遞減之
    。
三、原審據以論處被告放火未遂罪刑，固非無見；惟查，被告應
    符合刑法第19條第2 項所規定其辨識行為違法之能力顯著減
    低之情形，而得以減輕其刑，原審未據以減輕其刑，容有未
    恰。被告上訴意旨猶執前詞否認犯罪，指摘原判決不當，雖
    無理由；惟原判決既有上開可議之處，自應由本院將原判決
    撤銷改判。爰審酌被告僅因向其母親索討金錢未果，即任意
    放火欲燒燬現供被告父母親、姊姊及2 個外甥居住之住宅，
    雖因被發現而未能得逞，然其放火行為已經造成其父母親、
    姊姊及2 個外甥之生命安全受到威脅，且亦將危害到四鄰之
    居住安全，危害社會秩序非謂輕微，而犯後復仍否認犯行之
    態度，惟念其屬邊緣性智能水準且性格衝動能力控制差，本
    件放火手段僅以金紙燃燒，相較於潑灑汽油或其他易燃物之
    情節尚屬較輕，且已及時撲滅，幸未造成嚴重後果及其學歷
    為高中肄業，沒有工作等一切情狀，酌情量處如主文第2 項
    所示之刑，以示儆懲。
四、本院查被告未曾因故意犯罪受有期徒刑以上刑之宣告，有其
    臺灣高等法院被告前案紀錄表在卷可參（見本院卷第16頁）
    ，被告固犯有本件放火未遂罪，惟衡情係一時精神錯亂突然
    而為，當屬偶發初犯，而本件案發後其火苗隨即遭撲滅幸並
    未延燒至整座房屋，且被告母親等家人亦已予以諒解，此由
    其母親乙○○於偵查中陳稱被告揚言要放火燒房子是開玩笑
    的，伊不會怕（見偵卷第39頁），及於本院審理時亦多所迴
    護被告稱：被告因服用藥物過量，他自己不知道，伊當時也
    不知道就報警了，所以才會衍生出本件刑事案件等語（見本
    院卷第53頁）可資明鑑，足認被告經此偵審程序及論罪科刑
    之教訓，當知警惕，應無再犯之虞，本院認其所宣告之刑，
    以暫不執行為適當，爰予宣告緩刑3 年。惟斟酌被告因未能
    深切體悟公共安全之重要性，無端浪費社會急難救災資源，
    守法觀念薄弱而有待加強，為促其能記取教訓，爾後能更加
    謹慎言行，併依刑法第74條第2 項第4 款規定，命被告應向
    公庫支付5 萬元，俾求刑之衡平。至扣案打火機1 個，係被
    告所有供其放火所用之物，業據被告供述在卷（見警卷第8
    頁），併依刑法第38條第1 項第2 款宣告沒收之。
據上論斷，應依刑事訴訟法第369 條第1 項前段、第364 條、第
299 條第1 項前段，刑法第173 條第3 項、第1 項、第25條第 2
項、第19條第2 項、第74條第1 項第1 款、第2 項第4 款、第38
條第1 項第2 款，判決如主文。
本案經檢察官劉玲興到庭執行職務。
中    華    民    國    99    年    8     月    12    日
                  刑事第三庭    審判長法  官  莊崑山
                                      法  官  唐照明
                                      法  官  莊松泉
以上正本證明與原本無異。
如不服本判決應於收受本判決後10日內向本院提出上訴書狀，其
未敘述上訴理由者，並得於提起上訴後10日內向本院補提理由書
狀（均須按他造當事人之人數附繕本）「切勿逕送上級法院」。
中    華    民    國    99    年    8     月    12    日
                                      書記官  葉淑華
附錄本件判決論罪科刑法條：
中華民國刑法第173 條第1 項、第3 項（放火燒燬現住宅罪）
放火燒燬現供人使用之住宅或現有人所在之建築物、礦坑、火車
、電車或其他供水、陸、空公眾運輸之舟、車、航空機者，處無
期徒刑或7 年以上有期徒刑。
第1 項之未遂犯罰之。

司法院資訊處製作；財團法人民間司法改革基金會備份。
